【裁判字號】    98,交聲,4508
【裁判日期】    981231
【裁判案由】    交管條例聲異
【裁判全文】
臺灣板橋地方法院交通事件裁定        98年度交聲字第4508號
原處分機關  交通部公路總局臺北區監理所
異  議  人
即受處分人  甲○○
上列受處分人因違反道路交通管理處罰條例案件，對於交通部公
路總局臺北區監理所於民國98年12月7 日所為之處分（北監營裁
字第裁40-C00000000號），聲明異議，本院裁定如下：
    主  文
原處分撤銷。
甲○○汽車駕駛人酒精濃度超過規定標準，吊扣小型車駕駛執照
十二個月，並應參加道路交通安全講習。
    理  由
一、原處分意旨略以：異議人即受處分人甲○○於民國98年6 月
    17日20時17分許，駕駛車牌號碼456-NE號營業小客車，行經
    臺北縣土城市○○街97巷，因有「汽車駕駛人，駕駛汽車，
    酒精濃度值達每公升1.15毫克，超過規定標準」之違規事實
    ，臺北縣政府警察局土城分局清水派出所警員攔停舉發。嗣
    經原處分機關於98年12月7 日依道路交通管理處罰條例第35
    條第1 項第1 款之規定，北監營裁字第裁40-C00000000號裁
    決書裁處罰鍰新臺幣（下同）49,500元，吊扣駕駛執照12個
    月，並施以道路交通安全講習等語。
二、異議意旨略以：伊於98年6 月17日20時17分許，駕駛車牌號
    碼456-NE號營業小客車，行經臺北縣土城市○○街時，經測
    定其酒精濃度為1.15毫克，並為警當場舉發。嗣經原處分機
    關裁處罰鍰49,500元，並吊扣駕駛執照12個月及施以道路交
    通安全講習，然有關酒後駕車之公共危險罪部分，業經臺灣
    板橋地方法院檢察署檢察官於98年6 月25日以98年度速偵字
    第2741號為緩起訴處分，期間2 年，同時立悔過書並向國庫
    支付80,000元之緩起訴處分金，並於緩起訴處分期間內接受
    法治教育9 小時，而緩起訴處分已於98年8 月20日確定。異
    議人已當庭書立悔過書，且履行完畢上開緩起訴處分附帶條
    件。另伊領有小型車普通駕駛執照，復因取得營業小客車駕
    駛資格而繳回小型車普通駕駛執照並換發營業車普通駕駛執
    照。然伊前揭違規事實所駕駛為營業小客車，而非自用小客
    車，不能僅因伊無單獨之營業小型車駕駛執照可供吊扣，即
    一併限制伊駕駛普通自小客車之權利。故伊對原處分裁處罰
    鍰49,500元，並吊扣駕駛執照12個月不服，爰依法聲明異議
    ，請求撤銷原處分等語。
三、按汽車駕駛人飲用酒類或其他類似物後其吐氣所含酒精濃度
    超過每公升0.25毫克或血液中酒精濃度超過百分之0.05以上
    者，不得駕車，道路交通安全規則第114 條第2 款定有明文
    。又汽車駕駛人，駕駛汽車經測試檢定有酒精濃度超過規定
    標準者，處新臺幣15,000元以上60,000元以下罰鍰，並當場
    移置保管其車輛及吊扣其駕駛執照1 年；汽車駕駛人有第35
    條第1 項規定之情形，應接受道路交通安全講習。道路交通
    管理處罰條例第35條第1 項第1 款、第24條第1 項第2 款分
    別定有明文。
四、經查：
  (一)本件異議人甲○○對其於98年6 月17日20時17分許，在臺北
    縣土城市○○街97巷駕駛車牌號碼456-NE號營業小客車，因
    酒精濃度超過規定標準，經警製單舉發之違規事實並不爭執
    ，復有臺北縣政府警察局舉發違反道路交通管理事件通知單
    影本1 份在卷可稽，是其酒後駕車之違規事實，堪以認定。
    惟異議人同一酒後駕車之行為，因同時犯刑法第185 條之3
    之公共危險罪，業經臺灣板橋地方法院檢察署檢察官於98年
    6 月25日以98年度速偵字第3448號為緩起訴處分，命異議人
    當庭書立悔過書，並應於收受檢察官執行緩起訴處分命令通
    知書後3 個月內，向國庫支付80,000元，及接受法治教育9
    小時與違法酒駕團體輔導2 場次，緩起訴期間為2 年，嗣檢
    察官依職權呈請臺灣高等法院檢察署再議，經於98年7 月20
    日以98年度上職議字第7694號處分書駁回再議而確定，而異
    議人亦已於當庭書立悔過書，上開支付國庫之履行條件已於
    98年12月7 日付訖，然緩起訴期滿日為100 年7 月19日，現
    緩起訴處分尚未期滿等情，業據本院調取臺灣板橋地方法院
    檢察署98年度緩字第1883號緩起訴執行卷宗查明屬實，此有
    臺北縣政府警察局北縣警交大字第C00000000 號舉發違反道
    路交通管理事件通知單影本、前開緩起訴處分書及臺灣高等
    法院檢察署處分書、臺灣板橋地方法院檢察署98年12月11日
    沒金字第98003452號自行收納款項收據各1 紙在卷可稽，又
    異議人具狀聲明異議亦不否認有上揭酒後駕車之行為，是異
    議人酒後超過規定標準駕駛動力交通工具而為警查獲之事實
    ，堪以認定。
  (二)按行政罰法第26條第1 項、第2 項規定：「一行為同時觸犯
    刑事法律及違反行政法上義務規定者，依刑事法律處罰之。
    但其行為應處以其他種類行政罰或得沒入之物而未經法院宣
    告沒收者，亦得裁處之。」、「前項行為如經不起訴處分或
    為無罪、免訴、不受理、不付審理之裁判確定者，得依違反
    行政法上義務規定裁處之。」，其所揭示之所謂「一事不二
    罰」原則，探究其立法目的，係以一行為同時觸犯刑事法律
    及違反行政法上義務規定時，由於刑罰與行政罰同屬對不法
    行為之制裁，而刑罰之懲罰作用較強，故依刑事法律處罰，
    即足資警惕時，實無一事二罰再處行政罰之必要；且刑事法
    律處罰，由法院依法定程序為之，較符合正當法律秩序，應
    予優先適用。但罰鍰以外之沒入或其他種類行政罰，因兼具
    維護公共秩序之作用，為達行政目的，行政機關仍得併予裁
    處。又此所稱「其他種類行政罰」，係指違反行政法上之義
    務應受「裁罰性」之「不利處分」而言，依行政罰法第2 條
    規定，應包括限制或禁止行為之吊扣證照處分及警告性之講
    習處分在內，合先敘明。
  (三)次按檢察官之緩起訴處分於緩起訴期間內，有下列情形之一
    者，檢察官得依職權或依告訴人之聲請撤銷原處分，繼續偵
    查或起訴：一於期間內故意更犯有期徒刑以上刑之罪，經檢
    察官提起公訴者；二緩起訴前，因故意犯他罪，而在緩起訴
    期間內受有期徒刑以上刑之宣告者；三違背第253 條之2 第
    1 項各款之應遵守或履行事項者，刑事訴訟法第253 條之3
    第1項 定有明文。據此可徵經檢察官為「緩起訴」處分者，
    於「緩起訴」之猶豫期間內，最終是否會被檢察官提起公訴
    ，猶懸而未定，亦即「緩起訴」處分於猶豫期間內尚未具有
    實質之確定力，檢察官仍得根據上開規定依職權或依告訴人
    之聲請，將被告「緩起訴」處分撤銷。而行政罰法第26條明
    定一事不二罰原則，且應受行政罰之行為如經不起訴處分或
    為無罪、免訴、不受理、不付審理之裁判「確定」者，始得
    依違反行政法上義務規定裁處之，並未明文包括「緩起訴」
    處分在內，雖「緩起訴」處分之最終使被告免於刑事訴追之
    效果與「不起訴」處分之效果相同，惟依行政罰法第26條第
    2 項之立法意旨，亦必須待緩起訴處分實質確定時，被告始
    最終地確定免於受刑事訴追，原處分機關始得為行政裁罰，
    亦即在緩起訴期間內即猶豫期間期滿前，該緩起訴處分仍有
    被撤銷之可能，處分機關若於上揭緩起訴猶豫期間期滿前逕
    為行政裁決，裁處受處分人行政罰鍰，將使受處分人日後有
    同時遭受行政處罰（指罰鍰）及刑事訴追之危險，顯與行政
    罰法第26條規定之立法意旨相違背。至酒後駕車經檢察官為
    緩起訴處分，並命駕駛人向公益團體或國庫捐款者，駕駛人
    係履行檢察官為緩起訴處分命令，此等命令名義上雖非刑罰
    ，但仍是一種特殊的處遇措施，造成駕駛人之財產減少或義
    務增加，性質上亦屬干預人民自由之處分，與刑事制裁無異
    ，實質上則為刑事處罰，性質上自屬於處分金，與罰金無異
    （臺灣高等法院暨所屬法院96年法律座談會研討意見參照）
    。
  (四)又94年12月28日修正公布，95年7 月1 日施行之道路交通管
    理處罰條例第35條第8 項規定：「前項汽車駕駛人，經裁判
    確定處以罰金低於本條例第92條第3 項所定最低罰鍰基準規
    定者，應依本條例裁決繳納不足最低罰鍰之部分」之規定，
    核屬行政罰法第26條之特別規定。倘駕駛人所支付之緩起訴
    處分金，未達道路交通管理處罰條例第92條第3 項所定最低
    罰鍰基準規定者，仍須補繳不足最低罰鍰之部分，始為適法
    。是檢察官為緩起訴處分並命捐款者，其捐款解釋上亦屬道
    路交通管理處罰條例第35條第8 項所規定之罰金，若駕駛人
    所支付之緩起訴處分金，未達道路交通管理處罰條例第92條
    第3 項所定最低罰鍰基準規定者，依該條例第35條第8 項之
    規定，仍須補繳不足最低罰鍰之部分。則於緩起訴猶豫期間
    屆滿後，對上述不足額處分，處分機關仍有裁處罰鍰之空間
    ，惟此須俟緩起訴猶豫期間屆滿後始得為之（臺灣高等法院
    暨所屬法院97年法律座談會提案研討意見參照）。
  (五)準此，則本件異議人上開酒後駕駛營業小客車之行為，同時
    違反道路交通管理處罰條例第35條第1 項第1 款與刑法第
    185 條之3 之規定，係一行為同時觸犯刑事法律及違反行政
    法上義務規定，依行政罰法第26條第1 項前段規定，應依刑
    事法律處罰之，而異議人酒後駕駛營業小客車違反刑法第
    185 條之3 之規定，業經臺灣板橋地方法院檢察署檢察官於
    98年6 月25日，以98年度速偵字第3448號為緩起訴處分，命
    異議人當庭書立悔過書，並應於收受檢察官執行緩起訴處分
    命令通知書後3 個月內，向國庫支付80,000元，及接受法治
    教育9 小時與違法酒駕團體輔導2 場次，緩起訴期間為2 年
    ，嗣檢察官依職權呈請臺灣高等法院檢察署再議，經於98年
    7 月20日以98年度上職議字第7694號處分書駁回再議而確定
    ，而異議人亦已於當庭書立悔過書，上開支付國庫之履行條
    件已於98年12月7 日付訖，然緩起訴期滿日為100 年7 月19
    日，現緩起訴處分內容尚未履行完畢，且尚未期滿，此有臺
    灣板橋地方法院檢察署98年度緩字第1588號執行卷宗可參，
    則揆諸前開說明，必須待緩起訴處分實質確定時，異議人始
    最終地確定免於受刑事訴追，原處分機關始得為行政裁罰裁
    處罰鍰，亦即在緩起訴期間內即猶豫期間期滿前，該緩起訴
    處分仍有被撤銷之可能，此時原處分機關若依法為行政裁決
    為罰鍰處分，將使受處分人有同時遭受行政處罰（罰鍰）及
    刑事訴追之危險，顯與行政罰法第26條規定之立法意旨相違
    背。從而，原處分機關裁決書所為裁處異議人罰鍰45,000元
    部分之處分，容有未洽，是異議人就此部分所為之異議，為
    有理由，自應由本院將此部分處分予以撤銷。
  (六)再關於裁處扣駕駛執照12個月及施以道路交通安全講習部分
    ，乃裁罰性之不利處分，為達嚇阻酒後駕車之不法行為，維
    護道路交通用路權人之生命、身體之安全法益，依行政罰法
    第26條但書之規定，自毋需待前開緩起訴處分之猶豫期間屆
    滿，仍得裁處之，合先敘明。又查道路交通安全規則第61條
    第1 項之規定，汽車駕駛人取得高一級車類之駕駛資格者，
    應換發駕駛執照，並准其駕駛較低級車類之車輛，而監理機
    關於實務上僅逐級核給一張汽車駕駛執照，此即一人一照原
    則，且各級車種對於用路安全之危險性有高低不同之別，是
    監理機關乃就不同等級車輛給予不同監督及管理，以符合實
    際需求。復按道路交通管理處罰條例第35條第1 項第1 款吊
    扣駕照之目的，即在於透過限制受吊扣處分之駕駛人繼續駕
    駛該等級車類行駛之手段，預防其再為酒後駕駛所造成之危
    險，並收警惕之效；且除吊扣該等級車類之駕駛執照外，不
    得剝奪駕駛人其他等級車類之駕駛資格，此亦為現行司法實
    務所採之見解（臺灣高等法院暨所屬法院97年度法律問題座
    談會提案第40號討論意見及研討結果、臺灣高等法院96年度
    交抗字第642 號、97年度交抗字第558 號、98年度交抗字第
    2540號、98年度交抗字第2613號裁定意旨參照）。惟道路交
    通安全規則第53條之規定，汽車駕駛執照固有「小型車普通
    駕駛執照」與「小型車職業駕駛執照」之區別，本件異議人
    因取得職業小型車駕駛資格而將「小型車普通駕駛執照」換
    發為「小型車職業駕駛執照」，此乃監理機關本於一人一照
    原則所為之管理措置，但仍同屬「小型車」之車類級別，此
    觀上開規則第61條第1 項規定並非以「普通」及「職業」作
    為分類標準自明。況酒後駕駛「普通小型車」與酒後駕駛「
    職業小型車」對交通用路權人之生命、身體、財產所造成之
    危險性，並未因持有「普通」駕駛執照或「職業」駕駛執照
    而有所不同。是異議人辯稱：不能僅因伊無單獨之營業小型
    車駕駛執照可供吊扣，即一併限制伊駕駛普通自小客車之權
    利云云，尚屬無據，此部分之異議為無理由，應予駁回。
五、綜上所述，本件異議人確有道路交通管理處罰條例第35條第
    1 項第1 款所定之交通違規行為，原處分機關對異議人上開
    酒後駕車之違規行為，施以其他種類行政罰部分，援引道路
    交通管理處罰條例第35條第1 項第1 款之規定，裁處吊扣駕
    駛執照12個月，並應參加道路交通安全講習，核屬無誤，應
    認異議人就此部分聲明異議為無理由，惟原處分機關漏未斟
    酌上揭行政罰法第26條第1 項之規範目的，遽就罰鍰部分裁
    處異議人應繳納49,500元罰鍰部分，既有未洽，自應由本院
    撤銷該部分之處分，自為適法之裁定如主文第二項所示。
六、至原處分機關援引交通部95年7 月17日交路字第0950006986
    號函釋，認「緩起訴乃附帶條件的不起訴處分，亦即是不起
    訴的一種」，而認應維持原裁處罰鍰之處分云云。惟按法官
    依據法律獨立審判，憲法第80條定有明文；且各機關依其職
    掌就有關法規為釋示之行政命令，法官於審判案件時，固可
    予以引用，但仍得依據法律，表示適當之不同見解，並不受
    其拘束，司法院大法官會議解釋釋字第216 號解釋意旨可資
    參照。是原處分機關所提前開函釋，既與本院前揭見解不同
    ，本院自不受其拘束，附此敘明。
據上論斷，應依道路交通管理處罰條例第87條第2 項，道路交通
案件處理辦法第19條、第20條，裁定如主文。
中    華    民    國    98    年    12    月    31    日
                    交通法庭  法  官  陳海寧
以上正本證明與原本無異。
如不服本裁定應於送達後5 日內向本院提出抗告狀。
                              書記官    潘佳欣
中    華    民    國    98    年    12    月    31    日

司法院資訊處製作；財團法人民間司法改革基金會備份。
